臺灣高等法院高雄分院刑事判決　　　　　　　　　九十二年度上易字第一四三五號
　　　上　訴　人
　　　即　被　告　乙○○
　　　選任辯護人　游淑惠
右上訴人因詐欺案件，不服臺灣高雄地方法院九十一年度易字第二六六一號中華民國
九十二年九月三日第一審判決（起訴案號：臺灣高雄地方法院檢察署九十年度偵續字
第二七八號），提起上訴，本院判決如左：
    主  文
原判決撤銷。
乙○○共同意圖為自己不法之所有，以詐術使人將本人之物交付，處有期徒刑壹年伍
月。
    事  實
一、乙○○係臺北市○○區○○路三段二一七號一樓「晁銘工程有限公司」（原名「
    蒙董工程事業有限公司」）負責人。於民國八十七年間，其因再承攬甲○○、丙
    ○○夫妻所承包之恒春高工游泳池循環系統及設備器材工程，而認識甲○○夫妻
    ，詎乙○○於八十八年五月間得知甲○○夫妻財務狀況吃緊後，竟與不詳年籍之
    外國籍成年男子「法蘭克」及另一名不詳姓名、年籍之外國籍成年男子，共同意
    圖為自己不法之所有及不法利益，於八十八年五月十日，由乙○○在甲○○夫妻
    高雄縣大寮鄉○○村○○路三十六之十七號二樓住處，向甲○○夫妻二人佯稱：
    我與奈及利亞石油部代表商ＮＮＰＣ公司（下稱「ＮＮＰＣ公司」）訂有合約，
    由我提供工程技術服務，現工程業已完工，惟需前往南非領款，但我缺少資金，
    倘甲○○夫妻願支付我前往南非之交通、食宿以及所需相關費用，即可領得工程
    款一千五百五十萬美元，我願在事成之後支付五十萬美元作為答謝等語，並提出
    相關文件作為佐證，致使甲○○夫妻信以為真，因而陷於錯誤，遂由甲○○於八
    十八年八月十三日，陪同乙○○前往南非，並代乙○○支付出國期間全部交通及
    住宿費用，共計新臺幣八萬二千八百七十六元，使乙○○因而獲得該不法利益，
    且詐得新台幣四千二百七十六元之餐費。甲○○與乙○○抵達南非後，乙○○先
    介紹自稱為奈及利亞駐南非代表之法蘭克及另一名自稱為ＮＮＰＣ公司人員之外
    國籍男子予甲○○認識，使甲○○深信乙○○所言不虛，再向甲○○佯稱該工程
    尚需支付工程保固金及贈送奈及利亞官員禮物，甲○○乃將其於同年月十日在臺
    灣預先兌換之美金一萬元，及在南非當地以中國信託商業銀行信用卡預借之南非
    幣三十九萬元，連同其購買價值新臺幣十三萬三千四百四十元之禮物及新台幣四
    千二百七十六元之餐費，交付乙○○，乙○○與「法蘭克」及另一名不詳姓名年
    籍之外國籍成年男子，即以此方式，共向甲○○夫妻詐得美金一萬元、南非幣三
    十九萬元、新臺幣二十一萬六千三百十六元，並獲得相當於八萬二千八百七十六
    元之財產上不法利益。嗣於同年月二十一日，乙○○向甲○○表示該工程尚未完
    工，暫時無法領到工程款，但其在臺灣尚有要事，急需返回臺灣一段期間，並在
    甲○○面前假意將領取工程款之事全權委託法蘭克處理，簽立轉讓契約，甲○○
    遂同意與乙○○共同返回臺灣，惟乙○○返回臺灣後即避不見面，甲○○夫妻至
    此始知受騙。
二、案經被害人甲○○、丙○○訴由臺灣高雄地方法院檢察署檢察官偵查起訴。
    理  由
一、訊據上訴人即被告乙○○固不否認與告訴人甲○○共赴南非，並介紹自稱為奈及
    利亞駐南非代表之法蘭克及另一名自稱為ＮＮＰＣ公司人員之外國籍男子予告訴
    人甲○○認識，且出國期間全部交通及食宿費用，均由告訴人甲○○支付等情，
    惟矢口否認有何詐欺犯行，辯稱：我只是不經意向告訴人夫妻提到在南非有一千
    五百五十萬美元工程款待領，甲○○就催促我前往南非領款，並自願支付出國期
    間全部交通及食宿費用，我則同意如領得該工程款，將資助甲○○五十萬美元供
    其週轉，且我確實有和ＮＮＰＣ公司簽約，當初係ＮＮＰＣ公司人員主動打電話
    給我，詢問石油工程技術，經在臺北簽約後，由我提供石油設備技術設計開發、
    購置石油設備及安裝鑽井零件，並借牌給ＮＮＰＣ公司，ＮＮＰＣ公司給付美金
    一千五百五十萬元，其中百分三十之為報酬，另百分之七十應返還ＮＮＰＣ公司
    ，後來ＮＮＰＣ公司工程雖已完工，但法蘭克表示無法將工程款匯到臺灣，要我
    去南非領，結果在南非我發現對方運到的美鈔上面有記號，對方表示要用藥水洗
    去，並要求我付藥水錢，我加以拒絕並授權法蘭克處理後返國，故至今尚未能領
    得工程款。再我雖在甲○○預借現金時，代甲○○書寫住址等英文，惟並未向甲
    ○○拿美金一萬元、南非幣三十九萬元及新臺幣十三萬三千四百四十元之禮物，
    我不知甲○○把錢拿去哪裡，我出國前也不認識法蘭克等語。
二、經查：
（一）本件被告如何涉犯右揭詐欺犯行等節，業據告訴人甲○○夫妻迭於偵查及原審
      審理時指訴甚詳，且在本院審理時結證屬實，並有中國信託商業銀行、英商標
      準渣打銀行、美商花旗銀行信用卡消費明細表、轉讓契約各一份及預借現金收
      據三份、臺灣銀行鳳山分行兌換美金代支出傳票一份在卷可稽。而被告雖否認
      有交付南非保存銀行十三萬美元收據給告訴人甲○○等語；而該收據經公訴人
      函請外交部查詢結果，該銀行並未出具該收據等情，有我國駐南非代表處電報
      一紙附於偵續卷第三十四頁可憑，然被告於偵查中亦供稱告訴人甲○○不會英
      文，且承認信用卡之簽帳單係其筆跡等語（見偵續卷第十五頁背面），告訴人
      甲○○既不懂英文，且在人生地不熟之南非，僅有認識被告一人，其如何去偽
      造該南非保存銀行十三萬美元收據作為指控被告之證據？故被告否認交付該收
      據給告訴人甲○○，顯係卸責之詞，不足採信。至告訴人甲○○在中國信託銀
      行之簽帳單與南非保存銀行十三萬美元收據，二者日期相差一天，乃是我國與
      南非有六個小時之時差之故，並無何矛盾之處，併此敘明。
（二）被告所經營之晁銘工程有限公司，係資本額僅新臺幣五百萬元之小型公司，並
      以污水處理、環境衛生清潔、體育場、游泳池、球場設備工程之設計規劃施工
      、防水設備、空調設備之按裝、高桅燈桿工程施工、水處理過濾工程施工、景
      觀工程施工及前揭相關設備進出口買賣為業，與石油工程完全無關，有該公司
      基本資料查詢單一紙在原審卷可佐，並為被告自承屬實，則遠在非洲奈及利亞
      之公司，會自行撥打電話給被告，要求與石油工程完全無關，且無任何石油工
      程經驗之被告提供石油工程技術、購置石油設備、安裝鑽井零件及借用公司牌
      照，並與被告在臺北簽訂契約，給付高額報酬，顯然悖於常理。況被告所提出
      其與ＮＮＰＣ公司簽訂之契約，非但告訴人夫妻指稱未曾見過，且其上根未載
      明ＮＮＰＣ公司應何時給付報酬，加以公訴人經送請我國駐奈及利亞代表處向
      奈及利亞國營石油公司（ＮＩＧＥＲＩＡＮＮＡＴＩＯＮＡＬＰＥＴＲＯＬＥ
      ＵＭＣＯＲＰＯＲＡＴＩＯＮ，簡稱ＮＮＰＣ）查詢結果，證實該契約係偽造
      之文件，有該代表處九十一年三月十二日以奈及字第０九一０００００二一０
      號函一份在偵續卷第三十六頁可證，故足認被告辯稱其確和ＮＮＰＣ公司簽約
      等語，係其杜撰之詞。且被告先後對於該契約究竟係與何人簽訂？所得報酬如
      何？被告所擔任之角色如何？亦供述不一。其先則供稱：這轉讓信函是我簽署
      的沒錯，這一千五百萬元是我在南非要領之工程款等語（見他字卷第六十六頁
      背面），後又供稱：ＮＮＰＣ合約是對方派代表來與我在台灣簽的，因我常在
      國外工作，由我們提供技術（傳真），人未到現場，傳真費用差不多每月二萬
      元，合約期限二年，傳真次數無法計算，我可得四、五百萬美元之報酬等語（
      見偵續字第十九頁正、反面），其後於原審時改稱：當初由奈國的ＮＮＰＣ的
      人員到台灣與我簽約，我只是借牌給ＮＮＰＣ就可得到百分之三十的報酬，Ｎ
      ＮＰＣ借我的牌是做油管工程，屬於水處理工程，當時是ＮＮＰＣ直接用電話
      打到我公司與我談，公司只是借牌給他，不需做任何事，當初是與ＮＮＰＣ的
      代表簽約，但他沒有留下任何資料，我也沒有看他任何證件等語（見原審九十
      一年九月二十七日準備程序筆錄、同年十二月十二日審判筆錄），然於本院審
      理時卻供稱：ＮＮＰＣ協議書是ＮＮＰＣ底下的工程師私下與我協議，借我牌
      做工程，利潤我分得百分之三十，他分得百分之七十，協議書是他與我兩人私
      下協議，非ＮＮＰＣ公司正式合約書，我公司並無專利權，在南非或奈及利亞
      亦無登記等語（見本院卷第七十九頁、第八十二頁），被告對於與ＮＮＰＣ簽
      訂之合約，究竟係與ＮＮＰＣ之代表或何人簽約，先則供稱係與ＮＮＰＣ之代
      表，然於本院審理時卻改稱與ＮＮＰＣ底下之工程師私下簽署之合約，先後所
      述差異甚大；又被告到底純粹借牌或是需提供技術指導？先後所述亦不同；且
      與被告簽約之人到底是何許人也，被告亦未曾見過其身分證件或名片之類等資
      料，亦與常理有違，被告所得報酬亦僅該一千五百五十萬美元之百分之三十，
      為何被告簽署讓渡書給法蘭克時，卻寫轉讓一千五百萬美元之工程款由法蘭克
      全權處理，亦與事實不符。至證人吳炳和雖於原審到庭證稱：ＮＮＰＣ公司人
      員來台簽約時，我亦在場，並擔任見證人等語，惟其既與被告熟識，復曾受僱
      於被告，加以該契約簽約過程及內容悖於常理已如前述，則證人吳炳和於原審
      之證詞，自難予以採信，不得作為有利於被告之認定。
（三）又被告雖辯稱ＮＮＰＣ公司人員要求其前往南非領取現款，且其在南非發現對
      方運到的美鈔上面有記號，對方表示要用藥水洗去，並要求其付藥水錢，其則
      加以拒絕並授權法蘭克處理等語，惟依被告提出之前揭契約書，ＮＮＰＣ公司
      人員應將一千五百五十萬美元匯入其指定之帳戶，根本無庸被告親自前往南非
      領取，且告訴人甲○○已詳細指稱在南非期間，未曾見過被告所稱上面有記號
      之一千五百五十萬美元現鈔，加以被告自承其與法蘭克事前並不認識，其委託
      法蘭克全權處理如此高額款項，並不合常理，且其委託法蘭克處理之轉讓契約
      ，復將金額載為一千五百萬美元，與被告提出其與ＮＮＰＣ公司簽訂之契約書
      不同，何況依被告所述，被告僅可得工程款百分之三十之報酬，ＮＮＰＣ公司
      怎可能將全部工程款一千五百五十萬元均匯到被告之帳戶，亦有違常理，可見
      被告前揭辯詞，實難予採信。
（四）至被告雖又辯稱其未向告訴人甲○○拿美金一萬元、南非幣三十九萬元及新臺
      幣十三萬三千四百四十元之禮物等語，惟其既自承曾在甲○○預借現金時，代
      告訴人甲○○書寫住址等英文，且依常理，告訴人甲○○倘非在南非當地有急
      用，應不可能無故在當地以預借現金之方式借款超過新臺幣二百萬元，並購買
      大批禮物，則告訴人甲○○指稱其確有交付前揭款項及禮物予被告，自堪採信
      。再者，被告倘未對告訴人甲○○陳稱願資助告訴人甲○○夫妻五十萬美元，
      告訴人甲○○顯無可能代被告支付出國期間全部交通及住宿費用，則被告因此
      獲有相當於八萬二千八百七十六元之財產上利益，亦堪認定。至被告辯稱告訴
      人甲○○代其支付出國期間全部交通及食宿費用，則由告訴人甲○○所積欠之
      工程款中扣除一節，然被告當初並無此抗辯，嗣後始作此抗辯，可見被告當初
      有圖得此不法利益之意圖甚明。
（五）被告之選任辯護人雖以告訴人就(一)南非行前告訴人是否有積欠被告工程款？(二)
      被告有無告知前往南非需再付任何費用？系爭五十萬美元之用途如何？(四)十三
      萬元美元如何湊得？等先後指訴不一，不足採信等為抗辯云云。然南非行前告
      訴人是否有積欠被告工程款，與本件南非行並無任何因果關係，故縱使告訴人
      二人先後所述，雖有些許出入，與本件案情並無何影響。又被告對於南非工程
      是否已完工？亦先後所述不一，故是否尚需支付何費用，僅有被告自己最清楚
      ，告訴人既然被騙至南非，且語言不通，除被告外，又無認識之人，只能相信
      被告。而系爭五十萬美元之用途，告訴人自始至終均指稱係報酬之用，並非借
      其週轉。至於十三萬美元收據係由被告交付給告訴人甲○○，被告究竟如何湊
      得，應是被告自己最清楚，旁人自無從得知，告訴人甲○○先後所述不一，乃
      是告訴人甲○○自行猜測所致。因此尚難以告訴人對於上開所述有些微瑕疵，
      而加以全部否定其陳述。
（六）至於被告向告訴人詐取住宿及交通費用等不法利益及餐費，以及詐取現金之金
      額究竟有多少？公訴人認定為六萬美元，原審則認為包括美金一萬元、南非幣
      三十九萬元及新台幣十三萬三千四百四十元之禮物，全部折合新台幣總計二百
      五十二萬二千零四十七元，本院則認同原審之認定，然認均應以當時之貨幣幣
      值來計算，而不另以折合新台幣之幣值來計算，但原審認定之被告詐取之食宿
      及交通費用共計新臺幣十四萬零二十元，然本院依據卷附之資料計算結果，被
      告詐得之交通及住宿費用共計八萬二千八百七十六元，餐費部分為四千二百七
      十六元，合計八萬七千一百五十二元，原審之認定顯然有誤，核此敘明。
（七）綜上所述，足見被告上開所辯，顯係卸責之詞，不足採信。本件事證明確，被
      告詐欺犯行，洵堪認定。
三、按某甲以詐術使餐廳人員交付酒菜，既係具體現實之財物，應成立詐欺取財罪。
    核被告乙○○施用詐術使告訴人提供交通及住宿而得不法利益，係犯刑法第三百
    三十九條第二項之詐欺得利罪。被告向告訴人騙取現金、禮物及酒菜之行為，係
    犯刑法第三百三十九條第一項之詐欺取財罪。被告與不詳國籍成年男子「法蘭克
    」及另一名不詳姓名年籍之外國籍成年男子，就前揭犯行彼此間，互有犯意聯絡
    及行為分擔，均為共同正犯。被告以一詐術行為，同時觸犯詐欺取財及詐欺得利
    二罪，為想像競合犯，應從一情節較重之詐欺取財罪處斷。
四、原審以被告罪證明確，因予論罪科刑，固非無見；惟查：（一）原審認告訴人代
    被告乙○○支付出國期間全部交通及食宿費用，共計新臺幣十四萬零二十元，使
    被告乙○○因而獲得該不法利益；然被告以詐取酒菜，既係具體現實之財物，故
    被告該部分行為應成立詐欺取財罪，而非詐欺得利罪，原審認此部份應成立詐欺
    得利罪，尚有未洽，且原審認定之被告詐取之食宿及交通費用共計新臺幣十四萬
    零二十元，然本院依據卷附之資料計算結果，被告詐得之交通及住宿費用共計八
    萬二千八百七十六元，餐費部分為四千二百七十六元，合計八萬七千一百五十二
    元，原審之認定顯然有誤。（二）原審認被告所犯前揭詐欺取財及詐欺得利二罪
    間，係基於同一詐欺犯意下之數行為，觸犯不同罪名，應論以想像競合犯，並從
    一重之詐欺取財罪處斷；然被告僅有一詐欺行為，並未有數行為，何況想像競合
    犯係一行為觸犯數罪名，如有數行為觸犯數罪名，則不成立想像競合犯，故原審
    之論述，亦有違誤。被告上訴，仍執前詞，否認犯罪，指摘原判決不當，雖無理
    由，然原判決既有上開可議之處，自屬無可維持，應由本院將原判決予以撤銷改
    判。爰審酌被告之犯罪動機、目的、手段，與生活狀況、品行、智識程度，犯後
    始終否認犯行，飾詞卸責，態度不佳，且迄今未與告訴人達成和解，賠償告訴人
    所受損害，暨其詐得之利益及財產甚鉅等一切情狀，量處有期徒刑一年五月。又
    被告迄今未與告訴人達成和解，且詐騙之金額不少，故不宜為緩刑之宣告，併此
    敘明。
據上論斷，應依刑事訴訟法第三百六十九條第一項前段、第三百六十四條、第二百九
十九條第一項前段，刑法第二十八條、第三百三十九條第一項、第二項，第五十五條
，罰金罰鍰提高標準條例第一條前段，判決如主文。
本案經檢察官陳國全到庭執行職務。
中      華      民      國    九十三    年      一      月    二十八    日
                              臺灣高等法院高雄分院刑事第二庭
                                  審判長法官  林正雄
                                        法官  黃蕙芳
                                        法官  黃壽燕
右正本證明與原本無異。
不得上訴。
                                  法院書記官  黃一秋
中    華    民    國      九十三      年      一      月     二十八     日
附錄本判決論罪科刑法條：
中華民國刑法第三百三十九條
  意圖為自己或第三人不法之所有，以詐術使人將本人或第三人之物交付者，處五年
  以下有期徒刑、拘役或科或併科一千元以下罰金。
  以前項方法得財產上不法之利益或使第三人得之者，亦同。
  前二項之未遂犯罰之。
